ACORDAO-COMPLETO-2381039

ACÓRDÃO 757/2020 ATA 10/2020 - PLENÁRIO

VISTOS, relatados e discutidos estes autos pedido de reexame interposto por Francisco Araújo Dantas, por intermédio do qual se insurge contra o Acórdão 2908/2018-TCU-Plenário,
ACORDAM os Ministros do Tribunal de Contas da União, reunidos em sessão de Plenário, diante das razões expostas pelo relator, em:
9.1. conhecer do pedido de reexame para, no mérito, negar-lhe provimento;
9.2. dar ciência deste acórdão ao recorrente e aos demais interessados.

Pedido de reexame interposto contra acórdão que considerou ilegal o ato de aposentadoria do recorrente em virtude de aproveitamento de tempo de serviço prestado na condição de aluno-aprendiz sem o atendimento aos requisitos dispostos na Súmula TCU nº 96.

Universidade Federal da Paraíba.

3. Interessados/Responsáveis/Recorrentes:
3.1. Interessados: Francisco Araujo Dantas (XXX.919.714-XX); Guilherme Antonio de Oliveira Barbosa (XXX.047.284-XX); Guilherme Vilar (XXX.071.174-XX); Josué Eugenio Viana (XXX.066.184-XX); Marcus Antonio de Araujo Macena (XXX.123.134-XX); Mário Toscano de Brito Filho (XXX.254.344-XX); Pedro de Araujo Lima (XXX.919.604-XX)
3.2. Recorrente: Francisco Araujo Dantas (XXX.919.714-XX).

13.1. Ministros presentes: José Mucio Monteiro (Presidente), Walton Alencar Rodrigues (Relator), Benjamin Zymler, Augusto Nardes, Aroldo Cedraz, Raimundo Carreiro, Ana Arraes, Bruno Dantas e Vital do Rêgo.
13.2. Ministros-Substitutos presentes: Augusto Sherman Cavalcanti, Marcos Bemquerer Costa, André Luís de Carvalho e Weder de Oliveira.

ACORDAO-COMPLETO-2408837

Acórdão 1179/2020 - Plenário

Guilherme Vilar

WALTON ALENCAR RODRIGUES

Ministro Benjamin Zymler.

Adoto, como relatório, a instrução da unidade técnica (peças 82/83) , que contou com a anuência do Ministério Público junto ao TCU:
1.	Trata-se de pedido de reexame interposto por Francisco Araújo Dantas (peça 77) , por intermédio do qual se insurge contra o Acórdão 2908/2018-TCU-Plenário (peça 67) , que considerou ilegal seu ato de aposentadoria.
1.1.	A deliberação recorrida apresenta o seguinte teor:
VISTOS, relatados e discutidos estes autos de processo da aposentadoria de ex-servidores da Universidade Federal da Paraíba,
ACORDAM os Ministros do Tribunal de Contas da União, reunidos em sessão plenária, diante das razões expostas pelo relator e com fundamento na Constituição Federal, art. 71, III e IX, e na Lei 8.443/1992, arts. 1º, V, e 39, II, em:
9.1. considerar legais, excepcionalmente, os atos de concessão de aposentadoria aos srs. Guilherme Antonio de Oliveira Barbosa, Josué Eugenio Viana, Mário Toscano de Brito Filho e Pedro de Araújo Lima e determinar o registro dos respectivos atos;
9.2. considerar legal a concessão de aposentadoria a Marcus Antônio de Araújo Macena e determinar o registro do respectivo ato;
9.3. considerar ilegal a concessão de aposentadoria aos srs. Francisco Araújo Dantas e Guilherme Vilar e negar registro aos respectivos atos;
9.4. dispensar a devolução dos valores recebidos de boa-fé pelos interessados mencionados no subitem anterior, nos termos do Enunciado 106 da Súmula de Jurisprudência deste Tribunal;
9.5. determinar à Universidade Federal da Paraíba que adote as seguintes providências, sob pena de responsabilidade solidária da autoridade administrativa omissa:
9.5.1. dê ciência do inteiro teor desta deliberação aos srs. Francisco Araújo Dantas e Guilherme Vilar no prazo de quinze dias e faça juntar os comprovantes de notificação a estes autos nos quinze dias subsequentes;
9.5.2. suspenda os pagamentos dos proventos concedidos com base nos atos ora impugnados;
9.6. orientar a Universidade Federal da Paraíba sobre:
9.6.1. a possibilidade de aproveitamento do tempo de atividade penosa concedido judicialmente ao sr. Francisco Araújo Dantas para uma nova aposentadoria;
9.6.2. a possibilidade de concessão de tempo de atividade penosa ao sr. Guilherme Vilar até 30/6/1981, véspera da publicação da EC 18/1981, que dispôs sobre a aposentadoria especial de magistério;
9.6.3. a possibilidade de o sr. Guilherme Vilar, caso retorne à atividade, computar tempo de serviço/contribuição prestado junto à Universidade Federal Rural de Pernambuco, onde ingressou em 4/1/2010. 
9.7. determinar à Secretaria de Fiscalização de Pessoal que:
9.7.1. forme processo apartado com os atos de aposentadoria de Antônio Carlos Ferreira de Melo e Vinicio Duarte Ferreira;
9.7.2. faça juntar aos autos do novo processo o ato de alteração de fundamento legal da aposentadoria de Antônio Carlos Ferreira de Melo (número de controle 10792309-04-2007-000179-0) ;
9.7.3. renove a oitiva do sr. Antônio Carlos Ferreira de Melo, em razão da averbação de tempo de aluno-aprendiz, com base em certidão emitida pelo Instituto Nacional do Seguro Social sem que tenha havido recolhimento de contribuição previdenciária, ainda que de forma indenizada;
9.7.4. promova a oitiva do sr. Vinicio Duarte Ferreira em razão do cômputo do tempo de aluno-aprendiz (2.641 dias) sem que tal condição tenha ficado devidamente demonstrada ou tenha sido objeto de contribuição previdenciária (grifos acrescidos) .
HISTÓRICO
2.	Trata-se do julgamento de ato de aposentadoria que considerou o benefício do recorrente ilegal, em virtude do aproveitamento de tempo de serviço prestado na condição de aluno-aprendiz, sem o atendimento aos requisitos dispostos na Súmula-TCU-96, que assim dispõe:
Conta-se para todos os efeitos, como tempo de serviço público, o período de trabalho prestado, na qualidade de aluno-aprendiz, em Escola Pública Profissional, desde que comprovada a retribuição pecuniária à conta do Orçamento, admitindo-se, como tal, o recebimento de alimentação, fardamento, material escolar e parcela de renda auferida com a execução de encomendas para terceiros (grifos acrescidos) .
2.1.	Consta no mapa de tempo de serviço (peça 29, p. 36-37) o tempo 32 anos, 4 meses e 17 dias. Excluindo-se o tempo de aluno-aprendiz (6 anos, 9 meses e 18 dias) e incluindo-se o tempo de inatividade até 16/12/1998 (5 meses e 13 dias) , de acordo com a Súmula 74 do TCU, resta ao ex-servidor o tempo de 26 anos e 11 dias. Esse tempo é insuficiente para se aposentar sob qualquer fundamento legal. 
ADMISSIBILIDADE
3.	Reitera-se o exame preliminar de admissibilidade efetuado por esta Secretaria (peça 79) , ratificado pelo Exmo. Senhor Ministro Walton Alencar Rodrigues (peça 83) , que concluiu pelo conhecimento do pedido de reexame, nos termos do artigo 48 da Lei 8.443/1992, c/c os artigos 285 e 286, parágrafo único, do RI/TCU, suspendendo-se os efeitos dos itens 9.3 e 9.5.2 do Acórdão 2908/2018-TCU-Plenário, em relação ao recorrente.
EXAME DE MÉRITO
4.	Delimitação	
4.1.	Constitui objeto do presente recurso definir se pode ser considerado o tempo de aluno-aprendiz averbado pelo recorrente.
5. Do tempo de aluno-aprendiz
5.1.	O recorrente aduz que pode ser aproveitado, para fins de aposentadoria, o tempo de serviço prestado na condição de aluno-aprendiz, com base nos seguintes argumentos:
5.2.	É preciso ressaltar que a concessão de aposentadoria ao requerente ocorreu em maio de 1998, em período anterior, portanto, à Decisão prolatada no Acórdão 2.024/2005 da Corte de Contas.
5.3.	Não há como questionar que o recorrente satisfaz todos os requisitos exigidos pela Súmula 96, que estava em plena vigência à época da concessão do benefício, determinando:
Conta-se, para todos os efeitos, como tempo de serviço público, o período de trabalho prestado, na qualidade de aluno-aprendiz, em Escola Pública Profissional, desde que haja vínculo empregatício e retribuição pecuniária à conta do Orçamento.
Análise:
5.4.	Para o deslinde da presente questão, traz-se à colação a redação da  Súmula-TCU-96, aprovada na Sessão Administrativa de 8/12/1994, in DOU de 3/1/1995:
Conta-se para todos os efeitos, como tempo de serviço público, o período de trabalho prestado, na qualidade de aluno-aprendiz, em Escola Pública Profissional, desde que comprovada a retribuição pecuniária à conta do Orçamento, admitindo-se, como tal, o recebimento de alimentação, fardamento, material escolar e parcela de renda auferida com a execução de encomendas para terceiros (grifos acrescidos) .
5.5.	Por meio do Acórdão 2024/2005-TCU-Plenário, foram detalhados os seguintes parâmetros para a verificação do atendimento da súmula supra:
9.3. determinar à Secretaria Federal de Controle Interno que oriente as diversas escolas federais de ensino profissionalizante no sentido de que:
9.3.1. a emissão de certidão de tempo de serviço de aluno-aprendiz deve estar baseada em documentos que comprovem o labor do então estudante na execução de encomendas recebidas pela escola e deve expressamente mencionar o período trabalhado, bem assim a remuneração percebida;
9.3.2. a simples percepção de auxílio financeiro ou em bens não é condição suficiente para caracterizar a condição de aluno-aprendiz, uma vez que pode resultar da concessão de bolsas de estudo ou de subsídios diversos concedidos aos alunos;
9.3.3. as certidões emitidas devem considerar apenas os períodos nos quais os alunos efetivamente laboraram, ou seja, indevido o cômputo do período de férias escolares;
9.3.4. não se admite a existência de aluno-aprendiz para as séries iniciais anteriormente à edição da Lei n.º 3.552, de 16 de janeiro de 1959, a teor do art. 4º do Decreto-lei n.º 8.590, de 8 de janeiro de 1946 (grifos acrescidos) .
5.6.	No entanto, como a vigência da aposentadoria do recorrente ocorreu a partir de 7/7/1998 (vide ato de peça 55) , deve ser observado o disposto na Súmula-TCU-96, em sua redação original, sem a necessidade de observância dos novos requisitos exigidos pelo Acórdão 2024/2005-TCU-Plenário.
5.7.	Assim, é de se ressaltar as judiciosas considerações do relator a quo:
13. No tocante ao tempo de aluno-aprendiz, observo que a certidão de fls. 50/51 (peça 1) não atende nem mesmo aos requisitos do Enunciado 96 da Súmula de Jurisprudência deste Tribunal, pois não faz menção a nenhum tipo de remuneração ou mesmo auxílio recebido pelo ex-aluno e limita-se a informar o período no qual o interessado estava matriculado no Colégio Agrícola Vidal de Medeiros, na condição de aluno do curso ginasial, e posteriormente, no curso colegial agrícola. 
14. Já a certidão emitida em 2017 (peça 27, fl. 10) não faz nenhuma menção a trabalho prestado na execução de encomendas, mas apenas à percepção de "retribuição indireta" a título de alojamento, alimentação, material escolar e assistência à saúde, como pode se observar de sua redação:
"CERTIFICAMOS que o aluno recebeu Retribuição Pecuniária Indireta à Conta do Orçamento da União, título de Alimentação, Alojamento, Material Escolar e Assistência à Saúde no período que esteve estudando neste Colégio".
15. Esses subsídios estatais não evidenciam nenhuma atividade laboral, nem mesmo com base no Enunciado 96, de seguinte teor:
"Conta-se para todos os efeitos, como tempo de serviço público, o período de trabalho prestado, na qualidade de aluno-aprendiz, em Escola Pública Profissional, desde que comprovada a retribuição pecuniária à conta do Orçamento, admitindo-se, como tal, o recebimento de alimentação, fardamento, material escolar e parcela de renda auferida com a execução de encomendas para terceiros."
5.8.	É dizer: o recorrente não logrou provar atividade laboral durante o seu período de aluno-aprendiz, nos termos da redação da Súmula-TCU-96. Destarte, vem à balha a doutrina de Mauro Schiavi:
	Diante da importância da prova para o processo, Carnelutti chegou a afirmar que as provas são o coração do processo, pois é por meio delas que se definirá o destino da relação jurídica processual (in Manual de Direito Processual do Trabalho, 4. Ed., São Paulo: LTr, 2011, p. 560) .
5.9.	Assim, é perfeitamente aplicável ao caso o apotegma allegare nihil et allegatum non probare paria sunt (nada alegar e alegar e não provar, em Direito, querem dizer a mesma coisa) .
5.10.	Com essas ponderações, propõe-se a rejeição do argumento apresentado.
CONCLUSÃO
6.	Da análise anterior, conclui-se que o tempo de aluno-aprendiz do recorrente não pode ser aproveitado para fins de aposentadoria.
6.1.	Com base nessas conclusões, é de se propor a negativa de provimento do presente recurso.
PROPOSTA DE ENCAMINHAMENTO
7.	Ante o exposto, submetem-se os autos à consideração superior, propondo-se, com fundamento no art. 48 da Lei 8.443/1992, c/c os art. 285 e 286, parágrafo único, do RI/TCU: 
a) conhecer do pedido de reexame interposto e, no mérito, negar-lhe provimento;
b) cientificar o recorrente e os demais interessados do acórdão que vier a ser prolatado, ressaltando-se que o relatório e o voto que o acompanharem podem ser consultados no endereço www.tcu.gov.br/acordaos, no dia seguinte ao de sua oficialização.

Wollney Niermeson Ribeiro Felix (19.099/OAB-PB), Bruno de Albuquerque Baptista (19.805/OAB-PE), Danilo Coura Mariz (18625/OAB-PB) e outros.

Procurador Rodrigo Medeiros de Lima.

APOSENTADORIA. APROVEITAMENTO DE TEMPO DE SERVIÇO PRESTADO NA CONDIÇÃO DE ALUNO-APRENDIZ SEM ATENDIMENTO AOS REQUISITOS DA SÚMULA-TCU-96. ILEGALIDADE. PEDIDO DE REEXAME. ELEMENTOS INCAPAZES DE MODIFICAR O JUÍZO FORMADO. NEGATIVA DE PROVIMENTO.

APOSENTADORIA (APOS)

Secretaria de Recursos (SERUR); Secretaria de Fiscalização de Pessoal (SEFIP).

Trata-se de pedido de reexame interposto por Francisco Araújo Dantas, por meio do qual se insurge contra o Acórdão 2908/2018-TCU-Plenário, que considerou ilegal seu ato de aposentadoria, em virtude do aproveitamento de tempo de serviço prestado na condição de aluno-aprendiz sem o atendimento aos requisitos dispostos na Súmula-TCU-96.
Excluindo-se o tempo de aluno-aprendiz (6 anos, 9 meses e 18 dias) e incluindo-se o tempo de inatividade até 16/12/1998 (5 meses e 13 dias) , de acordo com a Súmula 74 do TCU, resta ao ex-servidor o tempo de 26 anos e 11 dias, situação que resultou no julgamento pela ilegalidade de sua aposentadoria.
O recorrente aduz que pode ser aproveitado, para fins de aposentadoria, o tempo de serviço prestado na condição de aluno-aprendiz, com base nos seguintes argumentos:
a concessão de aposentadoria ao requerente ocorreu em maio de 1998, em período anterior, portanto, ao Acórdão 2024/2005-TCU-Plenário;
o recorrente satisfaz a todos os requisitos exigidos pela Súmula 96, que estava em plena vigência à época da concessão do benefício.
A unidade técnica demonstra que o recorrente não provou o exercício de atividade laboral durante o tempo de aluno-aprendiz, para propor a rejeição do recurso em questão, no que é acompanhada pelo Ministério Público junto ao TCU.
Feito breve resumo dos fatos, passo a decidir.
Ratifico o exame de admissibilidade (peça 83) , em que conheci deste pedido de reexame por preencher os requisitos atinentes à espécie.
De fato, como a vigência da aposentadoria do recorrente ocorreu a partir de 7/7/1998, deve ser observado o disposto na Súmula-TCU-96, em sua redação original, sem a necessidade de observância dos novos requisitos exigidos pelo o Acórdão 2024/2005-TCU-Plenário, de relatoria do E. Ministro-Substituto Lincoln da Rocha.
Entretanto, como bem observou o E. Ministro Benjamin Zymler, no voto condutor do acórdão combatido, as certidões juntadas aos autos não fazem menção a remuneração ou auxílio recebido pelo ex-aluno, nem a trabalho prestado na execução de encomendas, mas apenas à percepção de retribuição indireta:
13. No tocante ao tempo de aluno-aprendiz, observo que a certidão de fls. 50/51 (peça 1) não atende nem mesmo aos requisitos do Enunciado 96 da Súmula de Jurisprudência deste Tribunal, pois não faz menção a nenhum tipo de remuneração ou mesmo auxílio recebido pelo ex-aluno e limita-se a informar o período no qual o interessado estava matriculado no Colégio Agrícola Vidal de Medeiros, na condição de aluno do curso ginasial, e posteriormente, no curso colegial agrícola. 
14. Já a certidão emitida em 2017 (peça 27, fl. 10) não faz nenhuma menção a trabalho prestado na execução de encomendas, mas apenas à percepção de "retribuição indireta" a título de alojamento, alimentação, material escolar e assistência à saúde, como pode se observar de sua redação (...) .
Sendo assim, não devem prosperar os argumentos do recorrente, que se limita a infirmar as conclusões que embasaram o acórdão combatido sem apresentar novas evidências ou provas aptas a comprovar o exercício de atividade laboral durante o tempo de aluno-aprendiz.
Diante desses elementos, anuindo aos pareceres anteriores, nego provimento ao pedido de reexame apresentado por Francisco Araújo Dantas.
Feitas essas considerações, voto por que o Tribunal acolha a minuta de acórdão que ora submeto à deliberação do colegiado.
TCU, Sala das Sessões Ministro Luciano Brandão Alves de Souza, em 1 de abril de 2020.
WALTON ALENCAR RODRIGUES 
Relator